---
title: "Práctica 1"
author: "Isaac Martín"
date: "2024-10-15"
output: html_document
---

# Introducción

Práctica 1 de la asignatura de Inferencia Estadística. Se trabajará con los datos del "Measurements on Petroleum Rock Samples" de la librería `datasets`.

# Pregunta 1

EDA Voy a cargar los datos.

```{r datos}
library(datasets)
datos = datasets::rock
```

En este caso tenemos:

```{r caracteristicas}
dim(datos)
str(datos)
```

El significado de las variables es:


-   [,1] area area of pores space, in pixels out of 256 by 256

-   [,2] peri perimeter in pixels

-   [,3] shape perimeter/sqrt(area)

-   [,4] perm permeability in millidarcies

Todas las variables son continuas. La tercera variable "shape" se obtiene con las dos primeras:

$$
shape=\frac{perimeter}{\sqrt{area}}
$$

# Pregunta 4

Distribución de una variable continua.
```{r grafico1}
library(ggplot2)

# Histogram with kernel density
ggplot(datos, aes(x = area)) + 
  geom_histogram(aes(y = ..density..),
                 colour = 1, fill = "white") +
  geom_density(lwd = 1, colour = 4,
               fill = 4, alpha = 0.25) 

```

