---
title: "Regresión Lineal Simple"
author: "Víctor Aceña - Isaac Martín"
institute: "DSLAB"
date: last-modified
format: 
  beamer: 
    theme: "Madrid"
    colortheme: "dolphin"
    fonttheme: "structurebold"
    navigation: horizontal
    section-titles: false
    toc: false
    slide-level: 1
    aspectratio: 169
    header-includes: |
      \usepackage{dslab-new}
      \usedslabmodelos
knitr:
  opts_chunk:
    fig.width: 6
    fig.height: 4
    fig.align: "center"
    dev: "pdf"
execute:
  echo: false
  warning: false
  message: false
---

# Fundamento del Modelado Estadístico

La regresión lineal constituye uno de los **pilares fundamentales** de la modelización estadística.

**¿Por qué es tan importante?**

- Es el **primer modelo predictivo** que se aprende por su simplicidad e interpretabilidad
- Los conceptos aquí desarrollados son la **base para técnicas avanzadas**: regresión múltiple, GLMs, machine learning
- Proporciona el **marco conceptual** para toda la inferencia estadística en modelos lineales

**Nuestro enfoque:**

Seguiremos el **ciclo completo** de un proyecto de modelado: exploración → formalización → estimación → inferencia → diagnóstico

# Objetivos de Aprendizaje

1. **Comprender y aplicar** el proceso de modelización estadística para problemas con una variable predictora

2. **Identificar y medir** la correlación lineal entre dos variables como paso previo al modelado

3. **Describir la formulación matemática** del modelo de regresión lineal simple e interpretar sus parámetros

4. **Estimar los coeficientes** mediante mínimos cuadrados ordinarios (MCO) y entender sus propiedades

5. **Realizar inferencias** sobre los parámetros del modelo y evaluar su bondad de ajuste

6. **Diagnosticar la adecuación** del modelo verificando si se cumplen los supuestos

# Ejemplo Motivador: Los Datos

::::: columns
:::: {.column width="50%"}
**Pregunta de investigación:** ¿Influye el tiempo de estudio semanal en las calificaciones finales?

\vspace{0.3cm}

**Simulación de datos realista:**

- 100 estudiantes universitarios
- Tiempo de estudio: entre 5 y 40 horas/semana
- Calificaciones: escala de 0 a 10 puntos

\vspace{0.3cm}

**Pregunta:** ¿Qué patrón observas en los datos?
::::
:::: {.column width="50%"}
```{r datos-estudio}
#| fig-width: 5
#| fig-height: 4
#| out-width: "100%"
#| fig-align: center
# Cargar librerías
library(ggplot2)

# Simulación de datos
set.seed(123)
datos <- data.frame(
  Tiempo_Estudio = round(runif(100, min = 5, max = 40), 1)
)
datos$Calificaciones <- round(5 + 0.1 * datos$Tiempo_Estudio + rnorm(100, mean = 0, sd = 0.5), 2)

# Visualización inicial
ggplot(datos, aes(x = Tiempo_Estudio, y = Calificaciones)) +
  geom_point(color = "#0072B2", alpha = 0.7, size = 2) +
  labs(
    title = "Tiempo de Estudio vs. Calificaciones",
    x = "Tiempo de Estudio (horas/semana)",
    y = "Calificaciones (promedio)"
  ) +
  theme_classic(base_size = 11) +
  theme(plot.title = element_text(size = 12))
```
::::
:::::

# Ejemplo Motivador: Primera Observación

::::: columns
:::: {.column width="65%"}
```{r datos-con-tendencia}
#| fig-width: 5.5
#| fig-height: 4
#| out-width: "100%"
#| fig-align: center
# Cargar librerías
library(ggplot2)

# Mismo gráfico pero con línea de tendencia
ggplot(datos, aes(x = Tiempo_Estudio, y = Calificaciones)) +
  geom_point(color = "#0072B2", alpha = 0.7, size = 2) +
  geom_smooth(method = "lm", se = FALSE, color = "red", linewidth = 1.2) +
  labs(
    title = "Tiempo de Estudio vs. Calificaciones",
    x = "Tiempo de Estudio (horas/semana)",
    y = "Calificaciones (promedio)",
    caption = "Línea roja: tendencia lineal"
  ) +
  theme_classic(base_size = 11) +
  theme(plot.title = element_text(size = 12))
```
::::
:::: {.column width="35%"}

\vspace{1cm}

- **Tendencia clara:** A más tiempo de estudio, mejores calificaciones

\vspace{0.5cm}

- **Relación lineal:** Los puntos siguen aproximadamente una línea recta

\vspace{0.5cm}

- **Dirección positiva:** Pendiente ascendente

\vspace{0.5cm}

**Conclusión:** La tendencia lineal positiva justifica un modelo de regresión lineal.
::::
:::::

# Paso 1: Exploración Visual - El Gráfico de Dispersión

El **gráfico de dispersión** (*scatterplot*) es la herramienta más potente para examinar la relación entre dos variables continuas.

**¿Qué nos permite evaluar?**

::::: columns
:::: {.column width="50%"}
**Características de la relación:**

- **Forma**: ¿Es lineal, curva, o sin patrón?
- **Dirección**: ¿Positiva o negativa?
- **Fuerza**: ¿Qué tan estrecha es la relación?
- **Valores atípicos**: ¿Hay observaciones extremas?
::::
:::: {.column width="50%"}
**Criterios para regresión lineal:**

- **Linealidad**: Los puntos siguen una tendencia recta
- **Variabilidad constante**: La dispersión es similar en todo el rango
- **Sin valores atípicos extremos**: No hay puntos que distorsionen la relación
::::
:::::

**Principio:** La visualización SIEMPRE precede a la cuantificación

# Paso 2: Cuantificación - Covarianza y Correlación

Una vez que la visualización sugiere una tendencia, necesitamos métricas para cuantificarla.

**Covarianza muestral:**
$$\text{Cov}(x, y) = s_{xy} = \frac{\sum_{i=1}^{n}(x_i - \bar{x})(y_i - \bar{y})}{n-1}$$

- **Problema**: Su magnitud depende de las unidades de las variables

**Coeficiente de correlación de Pearson:**
$$r = r_{xy} = \frac{s_{xy}}{s_x s_y}$$

- **Ventajas**: Adimensional, siempre entre -1 y 1
- **Interpretación**: Fuerza de la asociación *lineal*

# Cuantificación en Nuestro Ejemplo

::::: columns
:::: {.column width="60%"}
```{r cuantificacion}
#| fig-width: 5.5
#| fig-height: 4
#| out-width: "100%"
#| fig-align: center
# Cargar librerías
library(ggplot2)

# Calcular covarianza y correlación
covarianza <- cov(datos$Tiempo_Estudio, datos$Calificaciones)
correlacion <- cor(datos$Tiempo_Estudio, datos$Calificaciones)

# Mostrar en el gráfico
ggplot(datos, aes(x = Tiempo_Estudio, y = Calificaciones)) +
  geom_point(color = "#0072B2", alpha = 0.7, size = 2) +
  geom_smooth(method = "lm", se = FALSE, color = "red", linewidth = 1.2) +
  labs(
    title = paste("Correlación r =", round(correlacion, 3)),
    x = "Tiempo de Estudio (horas/semana)",
    y = "Calificaciones (promedio)"
  ) +
  theme_classic(base_size = 11) +
  theme(plot.title = element_text(size = 12))
```
::::
:::: {.column width="40%"}

\vspace{1cm}

**Resultados del análisis:**

\vspace{0.5cm}

- **Covarianza**: `r round(covarianza, 2)` 
  
  (difícil de interpretar por las unidades)

\vspace{0.5cm}

- **Correlación**: **`r round(correlacion, 3)`** 
  
  (asociación lineal muy fuerte y positiva)

\vspace{0.5cm}

La línea roja muestra la **tendencia lineal** de los datos.
::::
:::::

# Correlación NO Implica Causalidad

Encontrar una **correlación fuerte** (`r round(correlacion, 3)`) entre tiempo de estudio y calificaciones **NO** nos autoriza a concluir que *una causa la otra*.

**¿Por qué?**

::::: columns
:::: {.column width="50%"}
**Posibles explicaciones alternativas:**

- **Variable oculta**: El interés del estudiante influye tanto en las horas de estudio como en las calificaciones
- **Causalidad inversa**: Los estudiantes con mejores calificaciones se motivan a estudiar más
- **Terceras variables**: Calidad del sueño, técnicas de estudio, etc.
::::
:::: {.column width="50%"}
**La regresión lineal puede:**

Demostrar que las variables se mueven juntas  
Permitirnos predecir una a partir de la otra  
Cuantificar la fuerza de la asociación

**NO puede:**

Explicar el porqué de la relación  
Establecer causalidad sin diseño experimental
::::
:::::

# El Modelo Poblacional

Una vez confirmada la relación lineal, **formalizamos** matemáticamente nuestra observación.

**El modelo poblacional** postula que la relación verdadera sigue una línea recta con aleatoriedad:

$$Y_i = \beta_0 + \beta_1 X_i + \varepsilon_i$$

**Componentes:**

::::: columns
:::: {.column width="50%"}
**Parte sistemática:**

- $\beta_0$: **Intercepto** (parámetro poblacional desconocido)
- $\beta_1$: **Pendiente** (parámetro poblacional desconocido)
::::
:::: {.column width="50%"}
**Parte aleatoria:**

- $\varepsilon_i$: **Error aleatorio** que incluye:
  - Variables omitidas
  - Error de medición  
  - Aleatoriedad intrínseca
::::
:::::

**Nunca observamos la población** → Usamos la muestra para estimar el **modelo muestral**

# Del Modelo Poblacional al Modelo Muestral

**Modelo poblacional** (desconocido):
$$Y_i = \beta_0 + \beta_1 X_i + \varepsilon_i$$

**Modelo muestral** (estimado):
$$\hat{y}_i = \hat{\beta}_0 + \hat{\beta}_1 x_i$$

**Terminología clave:**

- Los "**gorros**" ($\hat{\cdot}$) indican **estimaciones** calculadas de la muestra
- La diferencia $e_i = y_i - \hat{y}_i$ es el **residuo** (aproximación empírica del error $\varepsilon_i$)
- $\hat{y}_i$ es el **valor predicho** por el modelo

**Objetivo:** Usar la muestra para encontrar la "mejor" recta de ajuste

# Los Supuestos del Modelo 

Para que nuestras estimaciones e inferencias sean válidas, asumimos que los errores $\varepsilon_i$ se comportan ordenadamente:

**1. Linealidad**: $E[Y_i | X_i] = \beta_0 + \beta_1 X_i$

**2. Independencia**: $\text{Cov}(\varepsilon_i, \varepsilon_j) = 0$ para $i \neq j$

**3. Homocedasticidad**: $Var(\varepsilon_i | X_i) = \sigma^2$ (varianza constante)

**4. Normalidad** (para inferencia): $\varepsilon_i \sim N(0, \sigma^2)$

**Importancia:** Estos supuestos garantizan las **propiedades óptimas** de los estimadores de mínimos cuadrados y la **validez** de la inferencia estadística.

# El Método de Mínimos Cuadrados Ordinarios (MCO)

**Criterio:** Encontrar la recta que **minimice** la suma de los cuadrados de los errores.

$$\text{SSE}(\beta_0, \beta_1) = \sum_{i=1}^{n} e_i^2 = \sum_{i=1}^{n} (y_i - \hat{y}_i)^2 = \sum_{i=1}^{n} (y_i - (\beta_0 + \beta_1 x_i))^2$$

::::: columns
:::: {.column width="50%"}
**¿Por qué este criterio?**

- Los errores positivos y negativos no se cancelan
- Penaliza más los errores grandes
- Tiene solución analítica única
- Proporciona estimadores con propiedades óptimas
::::
:::: {.column width="50%"}
**Interpretación geométrica:**

Minimizamos la suma de las **distancias verticales al cuadrado** entre los puntos observados y la recta de regresión.
::::
:::::

# Derivación de las Fórmulas de MCO

Para encontrar $\beta_0$ y $\beta_1$ que minimizan SSE, usamos cálculo:

**Derivadas parciales:**
$$\frac{\partial \text{SSE}}{\partial \beta_0} = -2 \sum_{i=1}^{n} (y_i - \beta_0 - \beta_1 x_i) = 0$$

$$\frac{\partial \text{SSE}}{\partial \beta_1} = -2 \sum_{i=1}^{n} x_i (y_i - \beta_0 - \beta_1 x_i) = 0$$

**Resolviendo el sistema (ecuaciones normales):**

Al resolver estas ecuaciones simultáneamente, obtenemos las fórmulas de MCO.

# Fórmulas Finales de MCO

::::: columns
:::: {.column width="50%"}
**Fórmula para la pendiente:**
$$\hat{\beta}_1 = \frac{\sum_{i=1}^{n}(x_i - \bar{x})(y_i - \bar{y})}{\sum_{i=1}^{n}(x_i - \bar{x})^2}$$

$$= \frac{s_{xy}}{s_{xx}} = \frac{\text{Covarianza muestral}}{\text{Varianza muestral de } X}$$

\vspace{0.5cm}

**Fórmula para el intercepto:**
$$\hat{\beta}_0 = \bar{y} - \hat{\beta}_1 \bar{x}$$
::::
:::: {.column width="50%"}
**Notación:**

\vspace{0.3cm}

- $s_{xy} = \sum_{i=1}^{n}(x_i - \bar{x})(y_i - \bar{y})$ 
  
  (suma de productos cruzados)

\vspace{0.3cm}

- $s_{xx} = \sum_{i=1}^{n}(x_i - \bar{x})^2$ 
  
  (suma de cuadrados de $X$)

\vspace{0.3cm}

**Interpretación intuitiva:**

La pendiente es la razón entre la covariación de $X$ e $Y$ y la variación de $X$.
::::
:::::

# Propiedades de las Predicciones

Las estimaciones MCO generan predicciones ($\hat{y}_i = \hat{\beta}_0 + \hat{\beta}_1 x_i$) con **propiedades matemáticas específicas**:

1. **La recta pasa por el centro de los datos**: $(\bar{x}, \bar{y})$
   $$\hat{\beta}_0 + \hat{\beta}_1 \bar{x} = \bar{y}$$

**Demostración:**
Sumando la ecuación de predicción para todas las observaciones:
$$\frac{1}{n}\sum_{i=1}^{n} \hat{y}_i = \hat{\beta}_0 + \hat{\beta}_1 \frac{1}{n}\sum_{i=1}^{n} x_i = \hat{\beta}_0 + \hat{\beta}_1 \bar{x}$$

2. **Promedio de predicciones = Promedio observado**:
   $$\frac{1}{n}\sum_{i=1}^{n} \hat{y}_i = \bar{y}$$

**Importancia:** La recta de regresión siempre pasa por el **punto central** de los datos

# Propiedades de los Residuos

Los residuos MCO ($e_i = y_i - \hat{y}_i$) tienen **propiedades fundamentales**:

3. **Suma de residuos = 0**:
   $$\sum_{i=1}^{n} e_i = 0$$

4. **Residuos no correlacionados con $X$**:
   $$\sum_{i=1}^{n} x_i e_i = 0$$

5. **Residuos no correlacionados con predicciones**:
   $$\sum_{i=1}^{n} \hat{y}_i e_i = 0$$

**Implicación:** Estas propiedades garantizan que MCO es **insesgado** y **óptimo**

# Interpretación de los Coeficientes

Una vez estimados, los coeficientes tienen interpretación concreta y práctica:

**Pendiente** ($\hat{\beta}_1$):

- Representa el **cambio promedio esperado** en $Y$ por cada **aumento de una unidad** en $X$
- En nuestro ejemplo: puntos que aumenta la calificación por cada hora adicional de estudio

**Intercepto** ($\hat{\beta}_0$):

- Valor promedio esperado de $Y$ cuando $X = 0$
- Solo tiene sentido práctico si $X = 0$ es plausible y está en el rango de los datos
- A menudo es solo un "ancla matemática" para la recta

**Nota importante:** La interpretación siempre debe considerar el contexto del problema y la plausibilidad de los valores.

# Aplicación: Ajuste del Modelo en Nuestro Ejemplo

::::: columns
:::: {.column width="55%"}
```{r ajuste-modelo}
#| fig-width: 4.5
#| fig-height: 3.5
#| out-width: "100%"
#| fig-align: center
# Cargar librerías
library(ggplot2)

# Ajustar el modelo lineal
modelo_estudio <- lm(Calificaciones ~ Tiempo_Estudio, data = datos)

# Obtener coeficientes
coef_intercepto <- coef(modelo_estudio)[1]
coef_pendiente <- coef(modelo_estudio)[2]

# Visualización del modelo ajustado
ggplot(datos, aes(x = Tiempo_Estudio, y = Calificaciones)) +
  geom_point(color = "#0072B2", alpha = 0.7, size = 1.5) +
  geom_smooth(method = "lm", se = FALSE, color = "red", linewidth = 1.2) +
  labs(
    title = "Modelo Ajustado",
    x = "Tiempo de Estudio (horas/semana)",
    y = "Calificaciones (promedio)"
  ) +
  theme_classic(base_size = 10) +
  theme(plot.title = element_text(size = 11))
```
::::
:::: {.column width="45%"}



**Ecuación del modelo:**
$$\text{Calificaciones} = `r round(coef_intercepto, 3)` + `r round(coef_pendiente, 3)` \times \text{Tiempo\_Estudio}$$

**Interpretación de coeficientes:**

\vspace{0.3cm}

- **Intercepto** ($\hat{\beta}_0 = `r round(coef_intercepto, 3)`$): Calificación esperada con 0 horas de estudio

\vspace{0.3cm}

- **Pendiente** ($\hat{\beta}_1 = `r round(coef_pendiente, 3)`$): Por cada hora adicional de estudio, la calificación aumenta en promedio `r round(coef_pendiente, 3)` puntos

\vspace{0.3cm}

**Conclusión:** Relación positiva y significativa entre tiempo de estudio y calificaciones.
::::
:::::

# Propiedades de los Estimadores de MCO

Bajo los supuestos de Gauss-Markov, los estimadores MCO son **MELI** (Mejores Estimadores Lineales Insesgados):

**1. Insesgadez:**
$$E[\hat{\beta}_0] = \beta_0 \quad \text{y} \quad E[\hat{\beta}_1] = \beta_1$$

Los estimadores MCO son **correctos en promedio** - no tienen sesgo sistemático.

**2. Varianza mínima:** 

Entre todos los estimadores lineales insesgados, los MCO tienen la menor varianza posible.

**3. Varianzas conocidas:** 

Las varianzas de los estimadores tienen formas matemáticas específicas y conocidas.

# Varianzas de los Estimadores de MCO

::::: columns
:::: {.column width="50%"}
**Para la pendiente:**
$$Var(\hat{\beta}_1) = \frac{\sigma^2}{\sum_{i=1}^{n}(x_i - \bar{x})^2} = \frac{\sigma^2}{S_{xx}}$$

donde $S_{xx} = \sum_{i=1}^{n}(x_i - \bar{x})^2$

\vspace{0.5cm}

**Interpretación:**

- $Var(\hat{\beta}_1)$ disminuye con mayor dispersión en $X$ (mayor $S_{xx}$)
- Más datos esparcidos → mejor estimación de la pendiente
::::
:::: {.column width="50%"}
**Para el intercepto:**
$$Var(\hat{\beta}_0) = \sigma^2 \left[ \frac{1}{n} + \frac{\bar{x}^2}{S_{xx}} \right]$$

\vspace{0.5cm}

**Interpretación:**

- $Var(\hat{\beta}_0)$ aumenta cuando $\bar{x}$ está lejos de cero
- El intercepto se estima mejor cuando $\bar{x}$ está cerca de cero
- Mayor tamaño de muestra ($n$) reduce la varianza
::::
:::::

# Estimación de la Varianza del Error

Las fórmulas de varianza dependen de $\sigma^2$ (desconocida). La estimamos con:

**Media Cuadrática del Error (MSE):**
$$\hat{\sigma}^2 = \text{MSE} = \frac{\text{SSE}}{n-2} = \frac{\sum_{i=1}^{n}(y_i - \hat{y}_i)^2}{n-2}$$

**¿Por qué $n-2$?**

- Son los **grados de libertad del error**
- Hemos "gastado" 2 grados de libertad estimando $\beta_0$ y $\beta_1$

**Error estándar de los residuos:**
$$\hat{\sigma} = \sqrt{\text{MSE}}$$

También llamado **RMSE** en *machine learning* → Mide la dispersión promedio alrededor de la recta

# Análisis de la Varianza (ANOVA) para la Regresión

**Pregunta clave:** ¿Es el modelo útil o la relación observada es casualidad?

**Contraste de hipótesis:**

- $H_0: \beta_1 = 0$ (no hay relación lineal)
- $H_1: \beta_1 \neq 0$ (sí hay relación lineal)

**Descomposición de la variabilidad total:**
$$\text{SST} = \text{SSR} + \text{SSE}$$

**Esta ecuación es fundamental:** Toda la variabilidad se divide en **explicada** y **no explicada**

# Suma Total de Cuadrados (SST)

**Definición:**
$$\text{SST} = \sum_{i=1}^{n} (y_i - \bar{y})^2$$

**¿Qué mide?**

- La **variabilidad total** de $Y$ respecto a su media $\bar{y}$
- Es la varianza muestral de $Y$ multiplicada por $(n-1)$
- Representa **toda la dispersión** que queremos explicar con nuestro modelo

**Interpretación:** 

Si no tuviéramos ningún modelo y solo usáramos $\bar{y}$ para predecir, SST sería el **error total** que cometeríamos.

# Suma de Cuadrados de la Regresión (SSR)

**Definición:**
$$\text{SSR} = \sum_{i=1}^{n} (\hat{y}_i - \bar{y})^2$$

**¿Qué mide?**

- La variabilidad que **explica** nuestro modelo de regresión
- Es la variabilidad de las predicciones $\hat{y}_i$ respecto a la media $\bar{y}$
- Representa la **señal** que nuestro modelo logra captar

**Interpretación:**

Mide cuánto **mejor** es nuestro modelo comparado con simplemente usar $\bar{y}$ como predicción.

# Suma de Cuadrados del Error (SSE)

**Definición:**
$$\text{SSE} = \sum_{i=1}^{n} (y_i - \hat{y}_i)^2 = \sum_{i=1}^{n} e_i^2$$

**¿Qué mide?**

- La variabilidad **no explicada** por nuestro modelo
- Es la suma de los cuadrados de los residuos
- Representa el **ruido** que nuestro modelo no puede captar

**Interpretación:**

Es exactamente lo que **minimiza el método MCO** para encontrar la mejor recta.

# La Descomposición Fundamental de la Variabilidad

**La ecuación clave:**
$$\text{SST} = \text{SSR} + \text{SSE}$$

**Interpretación intuitiva:**

::::: columns
:::: {.column width="50%"}
**En palabras:**

- **SST**: "¿Cuánta variabilidad hay que explicar?"
- **SSR**: "¿Cuánta variabilidad explica mi modelo?"  
- **SSE**: "¿Cuánta variabilidad queda sin explicar?"
::::
:::: {.column width="50%"}
**En porcentajes:**

- **SST**: 100% de la variabilidad
- **SSR**: % explicado por el modelo
- **SSE**: % no explicado (error)
::::
:::::

**Consecuencia:** Si SSR es grande comparado con SSE → El modelo es útil

# El Estadístico F 

**Estadístico F:**
$$F = \frac{\text{MSR}}{\text{MSE}} = \frac{\text{SSR}/1}{\text{SSE}/(n-2)}$$

**Interpretación:**

- **MSR**: Variabilidad explicada por grado de libertad
- **MSE**: Variabilidad no explicada por grado de libertad  
- **F**: Ratio entre variabilidad explicada vs no explicada

# La Lógica del Contraste F (I): Si No Hay Relación

**Si $H_0: \beta_1 = 0$ fuera cierta (no hay relación lineal):**

- El modelo lineal sería **inútil** para explicar $Y$
- Todas las predicciones $\hat{y}_i$ serían iguales a $\bar{y}$
- Por tanto: $\text{SSR} = \sum_{i=1}^{n}(\hat{y}_i - \bar{y})^2 \approx 0$ (muy pequeña)

**Consecuencia matemática:**
$$F = \frac{\text{SSR}/1}{\text{SSE}/(n-2)} \approx \frac{0}{\text{MSE}} \approx 0$$

**En palabras:** Si no hay relación, F debería ser cercano a **cero**

# La Lógica del Contraste F (II): Si Hay Relación

**Si $H_1: \beta_1 \neq 0$ fuera cierta (sí hay relación lineal):**

- El modelo **captura** la relación entre $X$ e $Y$
- Las predicciones $\hat{y}_i$ varían siguiendo el patrón de los datos
- Por tanto: SSR sería **grande** (el modelo explica mucha variabilidad)

**Consecuencia matemática:**
$$F = \frac{\text{SSR \text{ grande}}}{\text{MSE}} >> 1$$

**Decisión estadística:**

- **F $\approx$ 0** → No rechazamos $H_0$ → El modelo no es útil
- **F >> 1** → Rechazamos $H_0$ → El modelo **sí es útil**

# Tabla ANOVA: Resumen de la Descomposición

| Fuente    | $df$  | $SS$  | $MS = SS/df$ | Estadístico $F$ |
|-----------|-------|-------|--------------|-----------------|
| Regresión | 1     | $SSR$ | $MSR$        | $F = MSR/MSE$   |
| Error     | $n-2$ | $SSE$ | $MSE$        |                 |
| Total     | $n-1$ | $SST$ |              |                 |

**¿Cómo leer esta tabla?**

- **Fila "Regresión"**: Cuantifica lo que el modelo **explica**
- **Fila "Error"**: Cuantifica lo que el modelo **no explica** 
- **Fila "Total"**: La variabilidad total que queremos explicar

**El estadístico F resume todo:** 
$$F = \frac{\text{Variabilidad explicada por df}}{\text{Variabilidad no explicada por df}} = \frac{MSR}{MSE}$$

En regresión simple, $F = t^2$ donde $t$ es el estadístico para contrastar $\beta_1 = 0$

# Bondad del Ajuste: Coeficiente de Determinación ($R^2$)

El $R^2$ cuantifica **qué proporción** de la variabilidad total es explicada por el modelo:

$$R^2 = \frac{\text{SSR}}{\text{SST}} = 1 - \frac{\text{SSE}}{\text{SST}}$$

**Interpretación:**

- $R^2 = 0$: El modelo no explica nada (tan malo como usar $\bar{y}$)
- $R^2 = 1$: El modelo explica toda la variabilidad (ajuste perfecto)
- $R^2 = 0.7$: El modelo explica el 70% de la variabilidad

**En regresión simple:** $R^2 = r^2$ (cuadrado de la correlación)

**Precaución:** Un $R^2$ alto no garantiza un buen modelo ni implica causalidad

# Inferencia sobre los Coeficientes

Para realizar inferencias necesitamos el supuesto de **normalidad** de los errores.

**Distribución de los estimadores:**
$$\hat{\beta}_1 \sim N\left(\beta_1, \frac{\sigma^2}{S_{xx}}\right) \quad \quad \hat{\beta}_0 \sim N\left(\beta_0, \sigma^2 \left[ \frac{1}{n} + \frac{\bar{x}^2}{S_{xx}} \right]\right)$$

**Estadístico t para la pendiente:**
$$t = \frac{\hat{\beta}_1 - \beta_1}{\text{SE}(\hat{\beta}_1)} \sim t_{n-2}$$

donde $\text{SE}(\hat{\beta}_1) = \sqrt{\frac{\text{MSE}}{S_{xx}}}$

# Contraste de Hipótesis y Intervalos de Confianza

**Contraste para la pendiente:**

- $H_0: \beta_1 = 0$ vs $H_1: \beta_1 \neq 0$
- Estadístico: $t_0 = \frac{\hat{\beta}_1}{\text{SE}(\hat{\beta}_1)}$
- Decisión: Rechazar $H_0$ si $|t_0| > t_{\alpha/2, n-2}$

**Intervalo de confianza al $(1-\alpha)100\%$ para $\beta_1$:**
$$\hat{\beta}_1 \pm t_{\alpha/2, n-2} \cdot \text{SE}(\hat{\beta}_1)$$

**Interpretación:** Si el IC no contiene el cero → $\beta_1$ es significativo

# Resultados del Modelo en Nuestro Ejemplo

\footnotesize

```{r resumen-modelo}
#| echo: false
#| eval: true
summary(modelo_estudio)
```

\normalsize

# Interpretación de los Resultados

**Coeficientes:**

- **Intercepto:** `r round(coef(modelo_estudio)[1], 3)` → Calificación esperada cuando el tiempo de estudio es 0 horas
- **Pendiente:** `r round(coef(modelo_estudio)[2], 4)` → Por cada hora adicional de estudio, la calificación aumenta en promedio `r round(coef(modelo_estudio)[2], 4)` puntos

**Bondad de ajuste:**
**R-cuadrado:** `r round(summary(modelo_estudio)$r.squared, 4)` → El modelo explica el **`r round(summary(modelo_estudio)$r.squared * 100, 1)`%** de la variabilidad en las calificaciones

**Significancia:**

- **Coeficientes:** Ambos son altamente significativos (p < 2e-16)
- **Modelo global:** F = `r round(summary(modelo_estudio)$fstatistic[1], 1)` con p < 2.2e-16 → El modelo es **estadísticamente útil**

**Error estándar residual:** `r round(summary(modelo_estudio)$sigma, 3)` → Dispersión típica alrededor de la recta de regresión

# Predicción con el Modelo

Una vez validado, usamos el modelo para **hacer predicciones**. Hay dos tipos:

**1. Intervalo de confianza para la respuesta media:**

- Pregunta: ¿Cuál es la calificación *promedio* esperada para todos los estudiantes que estudian $x_0$ horas?
- Estima dónde se encuentra la **línea de regresión verdadera**

**2. Intervalo de predicción para una respuesta individual:**

- Pregunta: ¿Entre qué valores esperamos la calificación de *un estudiante específico* que estudia $x_0$ horas?
- Considera tanto la incertidumbre del modelo como la variabilidad individual

**Diferencia clave:** El intervalo de predicción siempre es **más ancho** porque incluye la variabilidad $\sigma^2$ del error individual.

# Fórmulas para Predicción

**Intervalo de confianza para la respuesta media:**
$$\hat{y}_0 \pm t_{\alpha/2, n-2} \cdot \sqrt{\text{MSE} \left( \frac{1}{n} + \frac{(x_0 - \bar{x})^2}{S_{xx}} \right)}$$

**Intervalo de predicción para respuesta individual:**
$$\hat{y}_0 \pm t_{\alpha/2, n-2} \cdot \sqrt{\text{MSE} \left( 1 + \frac{1}{n} + \frac{(x_0 - \bar{x})^2}{S_{xx}} \right)}$$

**Observaciones importantes:**

- Ambos intervalos son más estrechos cerca del **centro** de los datos ($\bar{x}$)
- La diferencia entre ambos es el término **"+1"** que representa $\sigma^2$
- Nunca extrapolar más allá del rango de los datos observados

# Visualización de los Intervalos de Predicción

::::: columns
::: {.column width="62%"}
```{r prediccion-visual}
#| fig-width: 4.8
#| fig-height: 3.6
#| out-width: "100%"
# Cargar librerías
library(ggplot2)

# Crear datos para predicción
nuevos_datos <- data.frame(
  Tiempo_Estudio = seq(min(datos$Tiempo_Estudio), max(datos$Tiempo_Estudio), length.out = 100)
)

# Intervalos de confianza y predicción
conf_interval <- predict(modelo_estudio, newdata = nuevos_datos, interval = "confidence", level = 0.95)
pred_interval <- predict(modelo_estudio, newdata = nuevos_datos, interval = "prediction", level = 0.95)

# Crear dataframe para el gráfico
plot_data <- cbind(nuevos_datos, as.data.frame(conf_interval), pred_pred = as.data.frame(pred_interval))
colnames(plot_data) <- c("Tiempo_Estudio", "fit_conf", "lwr_conf", "upr_conf", "fit_pred", "lwr_pred", "upr_pred")

# Visualización
ggplot() +
  geom_point(data = datos, aes(x = Tiempo_Estudio, y = Calificaciones), color = "#0072B2", alpha = 0.7) +
  geom_line(data = plot_data, aes(x = Tiempo_Estudio, y = fit_conf), color = "black", linewidth = 1) +
  geom_ribbon(data = plot_data, aes(x = Tiempo_Estudio, ymin = lwr_pred, ymax = upr_pred), fill = "red", alpha = 0.2) +
  geom_ribbon(data = plot_data, aes(x = Tiempo_Estudio, ymin = lwr_conf, ymax = upr_conf), fill = "blue", alpha = 0.3) +
  labs(
    title = "Intervalos de Confianza y Predicción",
    x = "Tiempo de Estudio (horas/semana)",
    y = "Calificaciones (promedio)",
    caption = "IC 95% para la media (azul) vs IP 95% para nueva observación (rojo)"
  ) +
  theme_classic(base_size = 14)
```
:::

\vspace{0.5cm}

::: {.column width="36%"}
**Interpretación gráfica:**

- **Banda azul (IC)**: Incertidumbre sobre la **media poblacional**

- **Banda roja (IP)**: Incertidumbre para **nueva observación**

- **Diferencia clave**: IP incluye variabilidad individual ($\sigma^2$)

- **Patrón**: Ambos intervalos se estrechan cerca de $\bar{x}$

- **Aplicación**: Usar IC para estimar tendencia, IP para predicciones individuales
:::
:::::

# El Diagnóstico del Modelo: Fundamento Teórico

**¿Por qué es crucial el diagnóstico?**

El diagnóstico **NO es opcional**. Las inferencias estadísticas (p-valores, intervalos de confianza, predicciones) solo son válidas si se cumplen los supuestos del modelo.

**Consecuencias de ignorar el diagnóstico:**

- **Estimadores sesgados** → Conclusiones erróneas
- **Errores estándar incorrectos** → Intervalos de confianza y p-valores inválidos  
- **Predicciones poco fiables** → Pérdida de poder predictivo

**Filosofía del diagnóstico:** Los residuos son la "ventana" hacia los errores verdaderos $\varepsilon_i$

# Los Cuatro Pilares del Diagnóstico

**Recordatorio de supuestos:**

1. **Linealidad**: $E[Y_i | X_i] = \beta_0 + \beta_1 X_i$
2. **Independencia**: $\text{Cov}(\varepsilon_i, \varepsilon_j) = 0$ para $i \neq j$
3. **Homocedasticidad**: $Var(\varepsilon_i | X_i) = \sigma^2$ (varianza constante)
4. **Normalidad**: $\varepsilon_i \sim N(0, \sigma^2)$ (para inferencia)

**Herramienta fundamental:** Análisis de **residuos** ($e_i = y_i - \hat{y}_i$)

**Principio clave:** Si los supuestos se cumplen, los residuos deben comportarse como **ruido aleatorio** sin patrones sistemáticos


# Diagnóstico: Linealidad

**Supuesto:** $E[Y | X] = \beta_0 + \beta_1 X$ (relación promedio es lineal)

**Métodos de Diagnóstico:**

- **Gráfico:** Residuos vs Valores Ajustados
- **Test estadístico:** Test de Ramsey RESET (Regression Equation Specification Error Test)

**¿Qué buscamos?**

- **Patrón ideal:** Nube aleatoria de puntos centrada en cero
- **Violación:** Patrón curvilíneo (forma de "U" o parábola)

**Test de Ramsey RESET:**

- H$_0$: La forma funcional es correcta (lineal)
- H$_1$: La forma funcional es incorrecta (no lineal)
- Añade términos $\hat{y}^2, \hat{y}^3, ...$ al modelo y testa su significancia

# Violación del supuesto: NO Linealidad

::::: columns
:::: {.column width="65%"}
```{r ejemplo-no-linealidad}
#| fig-width: 5.5
#| fig-height: 4
#| out-width: "100%"
#| fig-align: center
# Crear datos con relación cuadrática
set.seed(456)
x_curvo <- seq(0, 10, length.out = 50)
y_curvo <- 2 + 0.5*x_curvo - 0.1*x_curvo^2 + rnorm(50, 0, 0.5)
datos_curvo <- data.frame(x = x_curvo, y = y_curvo)

# Ajustar modelo lineal (INCORRECTO para estos datos)
modelo_malo <- lm(y ~ x, data = datos_curvo)

# Residuos vs ajustados mostrando el problema
residuos_malos <- residuals(modelo_malo)
ajustados_malos <- fitted(modelo_malo)

ggplot(data.frame(ajustados = ajustados_malos, residuos = residuos_malos), 
       aes(x = ajustados, y = residuos)) +
  geom_point(color = "#D55E00", alpha = 0.7, size = 2) +
  geom_hline(yintercept = 0, color = "red", linetype = "dashed") +
  geom_smooth(method = "loess", se = FALSE, color = "red", linewidth = 1.2) +
  labs(
    title = "PROBLEMA: Residuos con Patrón Curvo",
    x = "Valores Ajustados", y = "Residuos",
    caption = "Línea roja curvada = violación de linealidad"
  ) +
  theme_classic(base_size = 11) +
  theme(plot.title = element_text(size = 12))
```
::::
:::: {.column width="35%"}

\vspace{0.5cm}

**Problema detectado:**

Ajustar un modelo **lineal** a datos con relación **cuadrática**

\vspace{0.5cm}

**¿Qué observamos?**

- **Patrón curvo** en los residuos
- Los residuos no están aleatoriamente dispersos
- La línea suavizada (roja) no es horizontal

\vspace{0.5cm}

**Diagnóstico:** 

Patrón sistemático en residuos → **Violación de linealidad**

\vspace{0.5cm}

**Solución:** Considerar términos cuadráticos o transformaciones
::::
:::::

# Verificación de linealidad

::::: columns
:::: {.column width="65%"}
```{r diagnostico-linealidad}
#| fig-width: 5.5
#| fig-height: 4
#| out-width: "100%"
#| fig-align: center
# Cargar librerías
library(ggplot2)

# Gráfico de diagnóstico para linealidad
datos_diag <- data.frame(
  residuos = residuals(modelo_estudio),
  valores_ajustados = fitted(modelo_estudio)
)

ggplot(datos_diag, aes(x = valores_ajustados, y = residuos)) +
  geom_point(color = "#0072B2", alpha = 0.7) +
  geom_hline(yintercept = 0, color = "red", linetype = "dashed") +
  geom_smooth(method = "loess", se = FALSE, color = "red", linewidth = 0.8) +
  labs(
    title = "Diagnóstico de Linealidad",
    x = "Valores Ajustados", y = "Residuos"
  ) +
  theme_classic(base_size = 11) +
  theme(plot.title = element_text(size = 12))

# Test de Ramsey RESET
library(lmtest)
reset_test <- resettest(modelo_estudio, power = 2:3, type = "fitted")
```
::::
:::: {.column width="35%"}

\vspace{0.5cm}

**¿Qué evaluar?**

Si la relación es verdaderamente lineal

\vspace{0.5cm}


**Resultados:** 

- **Gráfico:** Línea roja prácticamente plana → Linealidad ✓
- **Test RESET:** F = `r round(reset_test$statistic, 3)`, p = `r round(reset_test$p.value, 3)` → Forma funcional correcta
::::
:::::


# Diagnóstico: Homocedasticidad

**Supuesto:** $Var(\varepsilon_i | X_i) = \sigma^2$ (varianza constante)

**Métodos de Diagnóstico:**

- **Gráficos:** Scale-Location, Residuos vs Valores Ajustados
- **Tests estadísticos:** Test de Breusch-Pagan, Test de Goldfeld-Quandt, Test de White

**¿Qué buscamos?**

- **Patrón ideal:** Dispersión constante a lo largo del rango
- **Violación:** Forma de "embudo" (dispersión creciente o decreciente)

**Tests de Heterocedasticidad:**

- **Breusch-Pagan:** H$_0$: Homocedasticidad, H$_1$: Heterocedasticidad
- **White:** Versión robusta que no asume forma específica de heterocedasticidad

# Violación del Supuesto: NO Homocedasticidad

::::: columns
::: {.column width="63%"}
```{r ejemplo-heterocedasticidad}
#| fig-width: 4.8
#| fig-height: 3.6
#| out-width: "100%"
# Crear datos con heterocedasticidad (varianza creciente)
set.seed(789)
x_hetero <- seq(1, 10, length.out = 100)
# Varianza aumenta con x: errores más grandes para x grandes
errores_hetero <- rnorm(100, 0, 0.1 * x_hetero)
y_hetero <- 2 + 0.5*x_hetero + errores_hetero
datos_hetero <- data.frame(x = x_hetero, y = y_hetero)

# Ajustar modelo lineal
modelo_hetero <- lm(y ~ x, data = datos_hetero)

# Scale-Location plot mostrando heterocedasticidad
residuos_std_sqrt_hetero <- sqrt(abs(rstandard(modelo_hetero)))
valores_ajustados_hetero <- fitted(modelo_hetero)

ggplot(data.frame(ajustados = valores_ajustados_hetero, residuos_sqrt = residuos_std_sqrt_hetero), 
       aes(x = ajustados, y = residuos_sqrt)) +
  geom_point(color = "#D55E00", alpha = 0.7, size = 2) +
  geom_smooth(method = "loess", se = FALSE, color = "red", linewidth = 1.2) +
  labs(
    title = "PROBLEMA: Varianza Creciente",
    x = "Valores Ajustados", 
    y = expression(sqrt("|Residuos Estandarizados|")),
    caption = "La línea roja ascendente indica heterocedasticidad"
  ) +
  theme_classic(base_size = 14)
```
:::

\vspace{0.5cm}

::: {.column width="35%"}
**Problema:** Varianza de los errores que aumenta con los valores predichos (heterocedasticidad)

**¿Qué observamos?**

- **Línea roja ascendente**: Claro patrón de aumento de varianza

- **Dispersión creciente**: Los residuos se dispersan más para valores altos

- **Violación**: Supuesto de varianza constante **NO** se cumple

**Diagnóstico:** Tendencia creciente → **Heterocedasticidad**
:::
:::::

# Verficación de homocedasticidad

::::: columns
::: {.column width="60%"}
```{r diagnostico-homocedasticidad}
#| fig-width: 4.6
#| fig-height: 3.5
#| out-width: "100%"
# Cargar librerías
library(ggplot2)
library(lmtest)

# Gráfico Scale-Location
datos_scale <- data.frame(
  valores_ajustados = fitted(modelo_estudio),
  residuos_std_sqrt = sqrt(abs(rstandard(modelo_estudio)))
)

ggplot(datos_scale, aes(x = valores_ajustados, y = residuos_std_sqrt)) +
  geom_point(color = "#0072B2", alpha = 0.7) +
  geom_smooth(method = "loess", se = FALSE, color = "red", linewidth = 0.8) +
  labs(
    title = "Diagnóstico de Homocedasticidad: Scale-Location", 
    x = "Valores Ajustados", 
    y = expression(sqrt("|Residuos Estandarizados|"))
  ) +
  theme_classic(base_size = 14)

# Prueba de Breusch-Pagan
bp_test <- bptest(modelo_estudio)
white_test <- bptest(modelo_estudio, ~ fitted(modelo_estudio) + I(fitted(modelo_estudio)^2))
```
:::

\vspace{0.5cm}

::: {.column width="38%"}
**Tests estadísticos:**

**Breusch-Pagan:** 

- LM = `r round(bp_test$statistic, 3)`
- p = `r round(bp_test$p.value, 3)` 
- **Conclusión**: Homocedasticidad ✓

**White:** 

- LM = `r round(white_test$statistic, 3)`
- p = `r round(white_test$p.value, 3)` 
- **Conclusión**: Varianza constante ✓

**Interpretación gráfica:**

- Línea roja horizontal → Varianza constante
- Sin patrones sistemáticos → Supuesto cumplido
:::
:::::

# Diagnóstico: Normalidad

::::: columns
::: {.column width="50%"}
**Supuesto:** $\varepsilon_i \sim N(0, \sigma^2)$ (errores normalmente distribuidos)

**Métodos de Diagnóstico:**

**Gráficos:** 

- Normal Q-Q Plot
- Histograma de residuos

**Tests estadísticos:** 

- Test de Shapiro-Wilk
- Test de Jarque-Bera 
- Test de Anderson-Darling

**¿Qué buscamos en Q-Q Plot?**

- **Ideal:** Puntos sobre la línea diagonal
- **Problema:** Desviaciones sistemáticas
:::

\vspace{0.5cm}

::: {.column width="48%"}
**Detalles de los Tests:**

**Shapiro-Wilk:**

- H$_0$: Los residuos siguen distribución normal
- Más potente para muestras pequeñas (n < 50)

**Jarque-Bera:**

- Basado en asimetría y curtosis
- Asintóticamente válido para muestras grandes

**Anderson-Darling:**

- Más sensible en las colas de la distribución
- Mejor detección de desviaciones extremas
:::
:::::

# Violación del Supuesto: NO Normalidad

::::: columns
::: {.column width="62%"}
```{r ejemplo-no-normalidad}
#| fig-width: 4.8
#| fig-height: 3.6
#| out-width: "100%"
# Crear datos con errores no normales (distribución sesgada)
set.seed(321)
x_normal <- seq(1, 10, length.out = 50)
# Errores con distribución exponencial (muy sesgada)
errores_sesgados <- rexp(50, rate = 2) - 0.5  # Centrar en 0
y_sesgado <- 2 + 0.5*x_normal + errores_sesgados
datos_sesgados <- data.frame(x = x_normal, y = y_sesgado)

# Ajustar modelo lineal
modelo_sesgado <- lm(y ~ x, data = datos_sesgados)
residuos_sesgados <- residuals(modelo_sesgado)

# Q-Q Plot mostrando falta de normalidad
ggplot(data.frame(residuos = residuos_sesgados), aes(sample = residuos)) +
  geom_qq(color = "#D55E00", alpha = 0.7, size = 2) +
  geom_qq_line(color = "red", linetype = "dashed", linewidth = 1) +
  labs(
    title = "PROBLEMA: Residuos No Normales",
    x = "Cuantiles Teóricos", 
    y = "Cuantiles de la Muestra",
    caption = "Puntos se desvían de la línea → No normalidad"
  ) +
  theme_classic(base_size = 14)
```
:::

\vspace{0.5cm}

::: {.column width="36%"}
**Problema:** Errores con distribución asimétrica o con colas pesadas

**¿Qué observamos?**

- **Desviación sistemática**: Los puntos no siguen la línea diagonal

- **Curvatura**: Patrón curvo indica distribución sesgada

- **Violación**: Supuesto de normalidad **NO** se cumple

**Diagnóstico:** Puntos se alejan sistemáticamente de la línea → **NO normalidad**
:::
:::::

# Violación del Supuesto: Histograma NO Normal

::::: columns
::: {.column width="62%"}
```{r ejemplo-histograma-no-normal}
#| fig-width: 4.8
#| fig-height: 3.6
#| out-width: "100%"
# Histograma de residuos no normales con curva normal superpuesta
ggplot(data.frame(residuos = residuos_sesgados), aes(x = residuos)) +
  geom_histogram(aes(y = after_stat(density)), bins = 12, fill = "#D55E00", 
                 color = "black", alpha = 0.7) +
  stat_function(fun = dnorm, 
                args = list(mean = mean(residuos_sesgados), sd = sd(residuos_sesgados)),
                color = "blue", linewidth = 1.2, linetype = "dashed") +
  labs(
    title = "PROBLEMA: Histograma Sesgado",
    x = "Residuos", 
    y = "Densidad",
    caption = "Azul: normal teórica vs Naranja: datos reales sesgados"
  ) +
  theme_classic(base_size = 14)

# Test de normalidad fallando
shapiro_malo <- shapiro.test(residuos_sesgados)
```
:::

\vspace{0.5cm}

::: {.column width="36%"}
**Problema:** Distribución asimétrica de los residuos (histograma sesgado)

**¿Qué observamos?**

- **Asimetría**: Distribución sesgada hacia la derecha

- **Desajuste**: Curva normal (azul) no coincide con histograma

- **Test Shapiro-Wilk**: p = `r round(shapiro_malo$p.value, 3)` < 0.05

**Diagnóstico:** Distribución sesgada ≠ curva normal → **NO normalidad**
:::
:::::

# Verificación de normalidad

::::: columns
::: {.column width="60%"}
```{r diagnostico-normalidad-qq}
#| fig-width: 4.6
#| fig-height: 3.5
#| out-width: "100%"
# Cargar librerías
library(ggplot2)

residuos <- residuals(modelo_estudio)

# Q-Q Plot
ggplot(data.frame(residuos = residuos), aes(sample = residuos)) +
  geom_qq(color = "#0072B2", alpha = 0.7, size = 2) +
  geom_qq_line(color = "red", linetype = "dashed", linewidth = 1) +
  labs(
    title = "Normal Q-Q Plot de Residuos",
    x = "Cuantiles Teóricos", 
    y = "Cuantiles de la Muestra"
  ) +
  theme_classic(base_size = 14)

# Prueba de Shapiro-Wilk
sw_test <- shapiro.test(residuals(modelo_estudio))
# Test de Jarque-Bera
library(tseries)
jb_test <- jarque.bera.test(residuals(modelo_estudio))
```
:::

\vspace{0.5cm}

::: {.column width="38%"}
**Tests estadísticos:**

**Shapiro-Wilk:** 

- W = `r round(sw_test$statistic, 3)`
- p = `r round(sw_test$p.value, 3)`
- **Conclusión**: Normalidad ✓

**Jarque-Bera:** 

- JB = `r round(jb_test$statistic, 3)`
- p = `r round(jb_test$p.value, 3)`
- **Conclusión**: Normalidad ✓

**Interpretación gráfica:**

- Puntos siguen la línea diagonal → Normalidad cumplida
:::
:::::

# Diagnóstico: Normalidad (Histograma)

::::: columns
::: {.column width="62%"}
```{r diagnostico-normalidad-hist}
#| fig-width: 4.8
#| fig-height: 3.6
#| out-width: "100%"
# Cargar librerías
library(ggplot2)

residuos <- residuals(modelo_estudio)

# Histograma con curva normal
ggplot(data.frame(residuos = residuos), aes(x = residuos)) +
  geom_histogram(aes(y = after_stat(density)), bins = 15, fill = "lightblue", 
                 color = "black", alpha = 0.7) +
  stat_function(fun = dnorm, 
                args = list(mean = mean(residuos), sd = sd(residuos)),
                color = "red", linewidth = 1.2) +
  labs(
    title = "Histograma de Residuos vs. Distribución Normal",
    x = "Residuos", 
    y = "Densidad",
    caption = "Línea roja: distribución normal teórica"
  ) +
  theme_classic(base_size = 14)
```
:::

\vspace{0.5cm}

::: {.column width="36%"}
**Complemento visual:** Histograma de residuos con curva normal superpuesta

**¿Qué buscamos?**

- **Patrón ideal:** Distribución simétrica y campaniforme

- **Violación:** Asimetría marcada o múltiples modas

**Resultado:** Distribución simétrica y campaniforme → Normalidad confirmada
:::
:::::

# Diagnóstico: Independencia

**Supuesto:** $Cov(\varepsilon_i, \varepsilon_j) = 0$ para $i \neq j$ (errores independientes)

**Métodos de Diagnóstico:**

- **Gráfico:** Residuos vs Orden de observación
- **Tests estadísticos:** Test de Durbin-Watson, Test de Breusch-Godfrey (LM), Ljung-Box

**¿Qué buscamos?**

- **Patrón ideal:** Residuos sin patrones temporales o secuenciales
- **Violación:** Tendencias, ciclos, o correlaciones entre residuos consecutivos

**Tests de Autocorrelación:**

- **Durbin-Watson:** H$_0$: No hay autocorrelación de primer orden ($\rho = 0$)
- **Breusch-Godfrey:** Generaliza DW para órdenes superiores y regresores retardados
- **Ljung-Box:** Testa autocorrelación conjunta en múltiples retardos

# Violación del Supuesto: NO Independencia

::::: columns
::: {.column width="62%"}
```{r ejemplo-no-independencia}
#| fig-width: 4.8
#| fig-height: 3.6
#| out-width: "100%"
# Crear datos con autocorrelación en los errores
set.seed(654)
n_tiempo <- 100
x_tiempo <- seq(1, 10, length.out = n_tiempo)

# Errores autocorrelacionados (cada error depende del anterior)
errores_autocorr <- numeric(n_tiempo)
errores_autocorr[1] <- rnorm(1, 0, 0.3)
for(i in 2:n_tiempo) {
  errores_autocorr[i] <- 0.7 * errores_autocorr[i-1] + rnorm(1, 0, 0.3)
}

y_tiempo <- 2 + 0.5*x_tiempo + errores_autocorr
datos_tiempo <- data.frame(x = x_tiempo, y = y_tiempo)

# Ajustar modelo lineal
modelo_tiempo <- lm(y ~ x, data = datos_tiempo)
residuos_tiempo <- residuals(modelo_tiempo)

# Gráfico de residuos vs orden mostrando autocorrelación
ggplot(data.frame(orden = 1:n_tiempo, residuos = residuos_tiempo), 
       aes(x = orden, y = residuos)) +
  geom_point(color = "#D55E00", alpha = 0.7, size = 1.5) +
  geom_line(color = "#D55E00", alpha = 0.8) +
  geom_hline(yintercept = 0, color = "red", linetype = "dashed") +
  labs(
    title = "PROBLEMA: Residuos Autocorrelacionados",
    x = "Orden de Observación", y = "Residuos",
    caption = "Patrones y tendencias indican falta de independencia"
  ) +
  theme_classic(base_size = 14)
```
:::

\vspace{0.5cm}

::: {.column width="36%"}
**Problema:** Residuos con autocorrelación (típico en series temporales)

**¿Qué observamos?**

- **Patrones sistemáticos**: Los residuos muestran tendencias claras
- **Conexiones**: Residuos consecutivos están correlacionados
- **Violación**: Supuesto de independencia **NO** se cumple

**Diagnóstico:** Patrones sistemáticos y tendencias → **NO independencia**
:::
:::::

# Verificación de Independencia

::::: columns
::: {.column width="60%"}
```{r diagnostico-independencia}
#| fig-width: 4.6
#| fig-height: 3.5
#| out-width: "100%"
# Cargar librerías
library(ggplot2)
library(lmtest)

# Gráfico de independencia
datos_orden <- data.frame(
  orden = 1:length(residuals(modelo_estudio)),
  residuos = residuals(modelo_estudio)
)

ggplot(datos_orden, aes(x = orden, y = residuos)) +
  geom_point(color = "#0072B2", alpha = 0.7) +
  geom_line(color = "#0072B2", alpha = 0.5) +
  geom_hline(yintercept = 0, color = "red", linetype = "dashed") +
  labs(
    title = "Diagnóstico de Independencia: Residuos vs Orden",
    x = "Orden de observación", y = "Residuos"
  ) +
  theme_classic(base_size = 14)

# Prueba de Durbin-Watson
dw_test <- dwtest(modelo_estudio)
# Test de Breusch-Godfrey
bg_test <- bgtest(modelo_estudio, order = 2)
```
:::

\vspace{0.5cm}

::: {.column width="38%"}
**Tests estadísticos:**

**Durbin-Watson:** 

- DW = `r round(dw_test$statistic, 3)`
- p = `r round(dw_test$p.value, 3)`
- **Conclusión**: Sin autocorrelación orden 1 ✓

**Breusch-Godfrey:** 

- LM = `r round(bg_test$statistic, 3)`
- p = `r round(bg_test$p.value, 3)`
- **Conclusión**: Sin autocorrelación orden 2 ✓

**Interpretación gráfica:**

- Sin patrones temporales → Independencia cumplida
:::
:::::

# Diagnóstico 5: Observaciones Influyentes

**Objetivo:** Identificar puntos que tienen influencia desproporcionada en el modelo

**Métricas Principales:**

- **Leverage** ($h_{ii}$): Distancia en el espacio X (valores atípicos en X)
- **Residuos Estudentizados**: Outliers en Y ajustado por su varianza
- **Distancia de Cook** ($D_i$): Influencia global en los coeficientes

**Umbrales de Referencia:**

- **Leverage:** $h_{ii} > \frac{2(k+1)}{n}$ (k = número de predictores)
- **Cook:** $D_i > \frac{4}{n-k-1}$ (regla conservadora)
- **Residuos:** $|t_i| > 2$ (fuera de 2 desviaciones estándar)

**Combinaciones Problemáticas:**

- Alto leverage + alto residuo = **Muy influyente**
- Alto leverage + bajo residuo = **Punto de anclaje** (puede ser bueno)
- Bajo leverage + alto residuo = **Outlier sin influencia**

# Diagnóstico: Observaciones Influyentes

::::: columns
::: {.column width="64%"}
```{r diagnostico-influencia}
#| fig-width: 4.9
#| fig-height: 3.7
#| out-width: "100%"
# Cargar librerías
library(ggplot2)

# Crear datos para el gráfico Residuals vs. Leverage
leverage_vals <- hatvalues(modelo_estudio)
residuos_stud <- rstudent(modelo_estudio)  # Residuos estudentizados
cook_dist <- cooks.distance(modelo_estudio)

datos_leverage <- data.frame(
  leverage = leverage_vals,
  residuos_stud = residuos_stud,
  cook = cook_dist,
  observacion = 1:length(leverage_vals)
)

# Calcular umbrales
n <- nrow(datos)
k <- 1
leverage_threshold <- 2 * (k + 1) / n
cook_threshold <- 4 / (n - k - 1)

# Función para crear curvas de Cook
cook_curve <- function(leverage, cook_value, k) {
  sqrt(cook_value * (k + 1) * (1 - leverage) / leverage)
}

# Crear curvas de Cook para diferentes valores
lev_seq <- seq(0.001, max(leverage_vals) * 1.1, length.out = 100)
cook_05 <- data.frame(
  leverage = lev_seq,
  pos = cook_curve(lev_seq, 0.5, k),
  neg = -cook_curve(lev_seq, 0.5, k)
)
cook_1 <- data.frame(
  leverage = lev_seq,
  pos = cook_curve(lev_seq, 1, k),
  neg = -cook_curve(lev_seq, 1, k)
)

# Gráfico Residuals vs. Leverage con ggplot2
ggplot(datos_leverage, aes(x = leverage, y = residuos_stud)) +
  # Curvas de Cook
  geom_line(data = cook_05, aes(x = leverage, y = pos), 
            color = "red", linetype = "dashed", alpha = 0.6, inherit.aes = FALSE) +
  geom_line(data = cook_05, aes(x = leverage, y = neg), 
            color = "red", linetype = "dashed", alpha = 0.6, inherit.aes = FALSE) +
  geom_line(data = cook_1, aes(x = leverage, y = pos), 
            color = "red", linetype = "solid", alpha = 0.8, inherit.aes = FALSE) +
  geom_line(data = cook_1, aes(x = leverage, y = neg), 
            color = "red", linetype = "solid", alpha = 0.8, inherit.aes = FALSE) +
  # Puntos de datos
  geom_point(color = "#0072B2", alpha = 0.7, size = 2) +
  # Líneas de referencia
  geom_hline(yintercept = 0, color = "gray", linetype = "dashed") +
  geom_hline(yintercept = c(-2, 2), color = "orange", linetype = "dotted", alpha = 0.7) +
  geom_vline(xintercept = leverage_threshold, color = "purple", linetype = "dotted", alpha = 0.7) +
  # Etiquetas
  labs(
    title = "Residuals vs. Leverage",
    x = "Leverage",
    y = "Residuos Estudentizados",
    caption = "Curvas rojas: Cook 0.5 (discontinua) y 1.0 (continua)"
  ) +
  theme_classic(base_size = 14)

# Identificar observaciones problemáticas
high_leverage <- which(leverage_vals > leverage_threshold)
outliers_stud <- which(abs(residuos_stud) > 2)
high_cook <- which(cook_dist > cook_threshold)

# Métricas cuantitativas
max_leverage <- max(leverage_vals)
max_cook <- max(cook_dist)
num_outliers <- length(outliers_stud)
```
:::

\vspace{0.2cm}

::: {.column width="34%"}
**Resultados:**

- **Leverage máximo:** `r round(max_leverage, 3)` (umbral: `r round(leverage_threshold, 3)`)
- **Cook máximo:** `r round(max_cook, 3)` (umbral: `r round(cook_threshold, 3)`) 
- **Outliers (|t| > 2):** `r num_outliers` observaciones
- **Conclusión:** `r if(length(c(high_leverage, high_cook)) == 0) "Sin observaciones influyentes" else paste("Revisar observaciones:", paste(unique(c(high_leverage, high_cook)), collapse = ", "))`

**Interpretación por zonas:**

- **Derecha:** Alto leverage → Potencial influencia
- **Arriba/Abajo:** Outliers → Residuos grandes
- **Esquinas:** `r if(length(intersect(high_leverage, outliers_stud)) == 0) "¡Vacías! ✓" else "¡Ocupadas! ⚠️"`
:::
:::::

# Análisis de Puntos Influyentes

**Identificación:**

- **Outliers:** `r if(length(outliers_stud) > 0) paste("observaciones", paste(outliers_stud, collapse = ", ")) else "Ninguno"`
- **Alto leverage:** `r if(length(high_leverage) > 0) paste("observaciones", paste(high_leverage, collapse = ", ")) else "Ninguno"`

**Interpretación por regiones:**

- **Zona derecha:** Alto leverage (X atípicos) → Potencial influyente
- **Zona izquierda:** Outliers (Y atípicos) → Residuos grandes  
- **Esquinas críticas:** `r if(length(intersect(high_leverage, outliers_stud)) == 0) "¡Vacías! (Situación favorable)" else "¡Ocupadas! (Muy problemático)"`
- **Distancia de Cook:** Influencia moderada (< 1.0)

**Conclusión:** `r if(length(intersect(high_leverage, outliers_stud)) == 0) "No hay solapamiento leverage + outlier → Situación manejable" else "Hay solapamiento leverage + outlier → Situación crítica"`

# Diagnóstico DFFITS

::::: columns
::: {.column width="62%"}
```{r diagnostico-dffits}
#| fig-width: 4.8
#| fig-height: 3.6
#| out-width: "100%"
# Calcular DFFITS y sus componentes
dffits_vals <- dffits(modelo_estudio)
residuos_stud <- rstudent(modelo_estudio)  # Residuos estudentizados
leverage_vals <- hatvalues(modelo_estudio)

# Crear dataframe para análisis
datos_dffits <- data.frame(
  observacion = 1:length(dffits_vals),
  dffits = dffits_vals,
  residuo_stud = residuos_stud,
  leverage = leverage_vals
)

# Umbral de DFFITS
n <- nrow(datos)
k <- 1  # número de predictores
dffits_threshold <- 2 * sqrt((k + 1) / n)

# Gráfico de DFFITS
ggplot(datos_dffits, aes(x = observacion, y = dffits)) +
  geom_point(color = "#0072B2", alpha = 0.7) +
  geom_hline(yintercept = 0, color = "gray", linetype = "dashed") +
  geom_hline(yintercept = c(-dffits_threshold, dffits_threshold), 
             color = "red", linetype = "dashed", alpha = 0.7) +
  labs(
    title = "DFFITS por Observación",
    x = "Número de Observación",
    y = "DFFITS",
    caption = paste("Líneas rojas: umbrales ±", round(dffits_threshold, 3))
  ) +
  theme_classic(base_size = 14)

# Análisis cuantitativo
influential_dffits <- which(abs(dffits_vals) > dffits_threshold)
top_indices <- order(abs(dffits_vals), decreasing = TRUE)[1:5]
```
:::

\vspace{0.5cm}

::: {.column width="36%"}
**DFFITS:** Evalúa cómo cada observación afecta a su propia predicción

**Resultados cuantitativos:**

- **Umbral:** `r round(dffits_threshold, 3)`
- **Influyentes:** `r length(influential_dffits)` observaciones (`r paste(influential_dffits, collapse = ", ")`)
- **Top 5 |DFFITS|:** obs. `r paste(top_indices, collapse = ", ")` 
- **Valores:** `r paste(round(dffits_vals[top_indices], 3), collapse = ", ")`
**Interpretación:**
- **Obs. `r top_indices[1]`:** DFFITS = `r round(dffits_vals[top_indices[1]], 3)` (más influyente)

- **Conclusión:** `r length(influential_dffits)` observaciones cambían significativamente sus propias predicciones
:::
:::::

# Análisis de Resultados DFFITS

**DFFITS:** Evalúa cómo cada observación afecta a su propia predicción

**Resultados cuantitativos:**

- **Umbral de influencia:** `r round(dffits_threshold, 3)`
- **Observaciones influyentes:** `r length(influential_dffits)` observaciones (`r paste(influential_dffits, collapse = ", ")`)
- **Top 5 |DFFITS|:** observaciones `r paste(top_indices, collapse = ", ")` 
- **Valores:** `r paste(round(dffits_vals[top_indices], 3), collapse = ", ")`

**Interpretación:**

- **Observación `r top_indices[1]`:** DFFITS = `r round(dffits_vals[top_indices[1]], 3)` (la más influyente)
- **Conclusión:** `r length(influential_dffits)` observaciones cambian significativamente sus propias predicciones → Investigar casos especiales

# Diagnóstico Completo: Supuestos Básicos

**Ejemplo:** Modelo `horas_estudio ~ nota_examen` (n=100)

**1. LINEALIDAD:** [OK] CUMPLIDO

- **Gráfico:** Línea loess prácticamente plana en Residuos vs Ajustados
- **Test RESET:** F = `r round(reset_test$statistic, 3)`, p = `r round(reset_test$p.value, 3)` → Forma funcional correcta

**2. HOMOCEDASTICIDAD:** [OK] CUMPLIDO

- **Scale-Location:** Línea horizontal, dispersión constante
- **Breusch-Pagan:** LM = `r round(bp_test$statistic, 3)`, p = `r round(bp_test$p.value, 3)` → Varianza constante
- **White:** LM = `r round(white_test$statistic, 3)`, p = `r round(white_test$p.value, 3)` → Confirmado

# Diagnóstico Completo: Supuestos Distribucionales

**Ejemplo:** Modelo `horas_estudio ~ nota_examen` (n=100)

**3. NORMALIDAD:** [OK] CUMPLIDO

- **Q-Q Plot:** Puntos siguen línea diagonal perfectamente
- **Shapiro-Wilk:** W = `r round(sw_test$statistic, 3)`, p = `r round(sw_test$p.value, 3)` → Normalidad confirmada
- **Jarque-Bera:** JB = `r round(jb_test$statistic, 3)`, p = `r round(jb_test$p.value, 3)` → Distribución normal

**4. INDEPENDENCIA:** [OK] CUMPLIDO

- **Residuos vs Orden:** Sin patrones temporales o secuenciales
- **Durbin-Watson:** DW = `r round(dw_test$statistic, 3)`, p = `r round(dw_test$p.value, 3)` → Sin autocorrelación
- **Breusch-Godfrey:** LM = `r round(bg_test$statistic, 3)`, p = `r round(bg_test$p.value, 3)` → Independencia confirmada

# Diagnóstico Completo: Observaciones Influyentes

**Ejemplo:** Modelo `horas_estudio ~ nota_examen` (n=100)

**DETECCIÓN DE PUNTOS PROBLEMÁTICOS:**

- **Outliers:** `r num_outliers` observaciones con |t| > 2
- **Alto Leverage:** `r length(high_leverage)` observaciones de alta palanca  
- **DFFITS influyentes:** `r length(influential_dffits)` observaciones que cambian sus predicciones
- **Cook influyentes:** `r length(high_cook)` observaciones con alta influencia global

**EVALUACIÓN DE RIESGO:**

- **Situación:** `r if(length(intersect(high_leverage, outliers_stud)) == 0) "[OK] Favorable - Sin solapamiento crítico leverage + outlier" else "[ALERTA] Crítica - Hay solapamiento leverage + outlier"`
- **Acción:** `r if(length(unique(c(high_leverage, influential_dffits, high_cook))) == 0) "Ninguna acción necesaria" else paste("Revisar", length(unique(c(high_leverage, influential_dffits, high_cook))), "observaciones específicas")`

# Veredicto Final del Diagnóstico

**Ejemplo:** Modelo `horas_estudio ~ nota_examen` (n=100)


**Interpretación completa:**

- Por cada **hora adicional** de estudio, la calificación aumenta en promedio **`r round(coef(modelo_estudio)[2], 3)` puntos**
- El modelo explica el **`r round(summary(modelo_estudio)$r.squared * 100, 1)`%** de la variabilidad en las calificaciones  
- La relación es **altamente significativa** (p < 0.001)
- Todos los **supuestos se cumplen** → Las inferencias son válidas
- Existen obsrevaciones influyentes que requieren atención

# Conclusiones y Próximos Pasos

**Lo que hemos aprendido:**

 **Proceso completo** de modelado: exploración → formalización → estimación → inferencia → diagnóstico

 **Interpretación** de coeficientes y medidas de bondad de ajuste

 **Validación** mediante diagnóstico de supuestos

 **Limitaciones** de la correlación vs. causalidad

**Próximo tema: Regresión Lineal Múltiple**

- Múltiples variables predictoras
- Control de variables confusas
- Interacciones entre predictores
- Selección de variables

**La regresión simple es el fundamento** → Todos estos conceptos escalan directamente

# Referencias

- Draper, N. R., & Smith, H. (1998). *Applied regression analysis* (3rd ed.). Wiley.

- Fox, J., & Weisberg, S. (2018). *An R companion to applied regression* (3rd ed.). Sage.

- Harrell Jr, F. E. (2015). *Regression modeling strategies* (2nd ed.). Springer.

- James, G., Witten, D., Hastie, T., & Tibshirani, R. (2021). *An introduction to statistical learning* (2nd ed.). Springer.

- Kutner, M. H., Nachtsheim, C. J., Neter, J., & Li, W. (2005). *Applied linear statistical models* (5th ed.). McGraw-Hill/Irwin.


