# Regresión Lineal Simple

En este capítulo encontrarás las soluciones detalladas a todos los ejercicios del Tema 1. Cada ejercicio incluye tanto el enunciado como la solución completa con código R y explicaciones teóricas.

::: {.callout-note}
## Instrucciones de Uso

Intenta resolver cada ejercicio por tu cuenta antes de consultar la solución. Las soluciones están organizadas en secciones desplegables para facilitar este proceso.
:::

## Ejercicio 1: Fundamentos Conceptuales

Basándote en el texto, explica con tus propias palabras por qué un coeficiente de correlación de Pearson ($r$) alto no es suficiente para modelar una relación y por qué la regresión lineal es un paso más allá. Menciona al menos dos cosas que el modelo de regresión proporciona y que la correlación por sí sola no ofrece. 

<details>
<summary></summary>

La correlación de Pearson ($r$) solo mide la **fuerza y dirección** de una relación lineal entre dos variables, pero no es suficiente para modelar porque:

  1. **No proporciona un modelo predictivo**: La correlación solo nos dice qué tan relacionadas están las variables, pero no nos permite hacer predicciones específicas sobre una variable a partir de la otra.

  2. **No cuantifica el cambio**: No nos dice cuánto cambia una variable cuando la otra cambia en una unidad específica.

La regresión lineal va más allá porque proporciona:

  1. **Capacidad predictiva**: Permite predecir valores específicos de la variable dependiente para valores dados de la independiente.

  2. **Cuantificación del cambio**: Los coeficientes nos dicen exactamente cuánto cambia Y por cada unidad de cambio en X.

  3. **Intervalos de confianza y predicción**: Permite cuantificar la incertidumbre de nuestras estimaciones.

  4. **Marco para inferencia estadística**: Permite realizar pruebas de hipótesis sobre la significancia de la relación.

</details>

## Ejercicio 2: Interpretación de Coeficientes

Un analista ajusta un modelo para predecir el gasto anual en compras online (`gasto`, en euros) basándose en la edad del cliente (`edad`). El modelo ajustado es:

`gasto = 1500 + 12 * edad`

a) ¿Cuál es el gasto predicho para un cliente de 30 años?
b) Interpreta el significado de la pendiente (12) en el contexto específico de este problema. 
c) Interpreta el significado del intercepto (1500). ¿Crees que esta interpretación tiene sentido práctico en el mundo real? ¿Por qué? 

<details>
<summary></summary>

**a) Gasto predicho para un cliente de 30 años:**
```{r}
# Cálculo directo
gasto_30 = 1500 + 12 * 30
print(paste("Gasto predicho:", gasto_30, "euros"))
```

**b) Interpretación de la pendiente (12):**
Por cada año adicional de edad del cliente, se espera que el gasto anual en compras online aumente en 12 euros, manteniendo todo lo demás constante.

**c) Interpretación del intercepto (1500):**
Representa el gasto predicho para un cliente de 0 años, que sería 1500 euros. **Esta interpretación NO tiene sentido práctico** porque:
- No existen clientes de 0 años
- Estamos extrapolando fuera del rango de datos observados
- El modelo probablemente no es válido para edades tan bajas

</details>

### Ejercicio 3: Aplicación Práctica con R (Ajuste e Inferencia)

Utiliza el conjunto de datos `pressure` de R, que contiene mediciones de temperatura y presión de vapor de mercurio.

a) Ajusta un modelo de regresión lineal simple para predecir la presión (`pressure`) en función de la temperatura (`temperature`). Guarda el modelo en un objeto.
b) Utiliza la función `summary()` sobre el objeto del modelo.
c) Interpreta el valor del **coeficiente de determinación R²**. ¿Qué porcentaje de la variabilidad de la presión es explicado por la temperatura? 
d) Interpreta el **p-valor del estadístico F**. ¿Es el modelo útil en su conjunto? 
e) ¿Es el coeficiente de la temperatura estadísticamente significativo a un nivel de $\alpha = 0.05$? Justifica tu respuesta basándote en el p-valor del test t. 

<details>
<summary></summary>


```{r}
# a) Ajustar el modelo
modelo_pressure <- lm(pressure ~ temperature, data = pressure)

# b) Summary del modelo
summary(modelo_pressure)
```

**c) Interpretación del R²:**
```{r}
r_squared <- summary(modelo_pressure)$r.squared
print(paste("R² =", round(r_squared, 4)))
print(paste("La temperatura explica el", round(r_squared * 100, 2), "% de la variabilidad en la presión"))
```

**d) Interpretación del p-valor del estadístico F:**
```{r}
f_pvalue <- summary(modelo_pressure)$fstatistic
f_test_pvalue <- pf(f_pvalue[1], f_pvalue[2], f_pvalue[3], lower.tail = FALSE)
print(paste("p-valor F-test:", format(f_test_pvalue, scientific = TRUE)))
```
Como p < 0.05, **el modelo es globalmente significativo** - es decir, el modelo es útil para predecir la presión.

**e) Significancia del coeficiente de temperatura:**
```{r}
temp_pvalue <- summary(modelo_pressure)$coefficients["temperature", "Pr(>|t|)"]
print(paste("p-valor temperatura:", format(temp_pvalue, scientific = TRUE)))
```
Como p < 0.05, **el coeficiente de temperatura es estadísticamente significativo**.


</details>

### Ejercicio 4: Intervalos de Confianza y Predicción

Usando el modelo del ejercicio anterior (`lm(pressure ~ temperature, data = pressure)`):

a) Calcula el **intervalo de confianza al 95%** para la *presión media* esperada cuando la temperatura es de 250 grados. 
b) Calcula el **intervalo de predicción al 95%** para la presión de una *única y nueva* medición realizada a 250 grados. 
c) ¿Cuál de los dos intervalos es más ancho? Explica la razón teórica de esta diferencia.

<details>
<summary></summary>


```{r}
# a) Intervalo de confianza para la media cuando temp = 250
ic_mean <- predict(modelo_pressure, newdata = data.frame(temperature = 250), 
                   interval = "confidence", level = 0.95)
print("Intervalo de confianza (95%) para la presión media:")
print(ic_mean)

# b) Intervalo de predicción para una nueva observación
ic_pred <- predict(modelo_pressure, newdata = data.frame(temperature = 250), 
                   interval = "prediction", level = 0.95)
print("Intervalo de predicción (95%) para una nueva observación:")
print(ic_pred)

# c) Comparación de anchos
ancho_conf <- ic_mean[3] - ic_mean[2]
ancho_pred <- ic_pred[3] - ic_pred[2]
print(paste("Ancho intervalo confianza:", round(ancho_conf, 2)))
print(paste("Ancho intervalo predicción:", round(ancho_pred, 2)))
```

**c) ¿Cuál es más ancho?**
El **intervalo de predicción es más ancho** porque incluye dos fuentes de incertidumbre:
1. La incertidumbre sobre la media poblacional (como en el intervalo de confianza)
2. La variabilidad natural de las observaciones individuales alrededor de esa media


</details>

### Ejercicio 5: Supuestos del Modelo

Enumera los cuatro supuestos del modelo de regresión lineal clásico (también conocidos como supuestos de Gauss-Markov) y explica brevemente la importancia de cada uno.

<details>
<summary></summary>


Los **cuatro supuestos de Gauss-Markov** son:

1. **Linealidad**: La relación entre X e Y es lineal. Importante porque si no se cumple, las predicciones serán sistemáticamente erróneas.

2. **Independencia**: Las observaciones son independientes entre sí. Crucial para que los errores estándar sean correctos.

3. **Homocedasticidad**: La varianza de los errores es constante. Necesario para que los intervalos de confianza y las pruebas de hipótesis sean válidas.

4. **Normalidad de los errores**: Los errores siguen una distribución normal. Importante para la validez de las pruebas de hipótesis y los intervalos de confianza.


</details>

### Ejercicio 6: Diagnóstico de Linealidad y Homocedasticidad

Para el modelo del ejercicio 3:

a) Genera y muestra el gráfico de **Residuos vs. Valores Ajustados**. Basándote en este gráfico, ¿se cumple el supuesto de **linealidad**? Explica en qué te basas.
b) Genera y muestra el gráfico **Scale-Location**. Basándote en este gráfico, ¿se cumple el supuesto de **homocedasticidad**? Describe el patrón que indicaría un problema de heterocedasticidad.

<details>
<summary></summary>


```{r}
# a) Gráfico de Residuos vs. Valores Ajustados
par(mfrow = c(1, 2))
plot(modelo_pressure, which = 1, main = "Residuos vs. Valores Ajustados")

# b) Gráfico Scale-Location
plot(modelo_pressure, which = 3, main = "Scale-Location")
```

**a) Linealidad**: En el gráfico de residuos vs. valores ajustados, observamos un **patrón curvado** en lugar de una distribución aleatoria alrededor de cero. Esto indica que **NO se cumple perfectamente el supuesto de linealidad**.

**a) Linealidad**: En el gráfico de residuos vs. valores ajustados, observamos un **patrón curvado** en lugar de una distribución aleatoria alrededor de cero. Esto indica que **NO se cumple perfectamente el supuesto de linealidad**.

**b) Homocedasticidad**: En el gráfico Scale-Location, la línea roja muestra una tendencia creciente, lo que sugiere **heterocedasticidad** (varianza no constante). Un problema de heterocedasticidad se manifestaría como un patrón de embudo o una tendencia clara en este gráfico.


</details>

### Ejercicio 7: Diagnóstico de Normalidad

Para el modelo del ejercicio 3:

a) Genera un gráfico **Normal Q-Q** de los residuos. ¿Parecen seguir los residuos una distribución normal?
b) Realiza un **test de Shapiro-Wilk** sobre los residuos del modelo. ¿Qué concluyes a partir del p-valor? 

<details>
<summary></summary>


```{r}
# a) Gráfico Normal Q-Q
par(mfrow = c(1, 1))
plot(modelo_pressure, which = 2, main = "Normal Q-Q Plot")

# b) Test de Shapiro-Wilk
shapiro_test <- shapiro.test(residuals(modelo_pressure))
print("Test de Shapiro-Wilk para normalidad de residuos:")
print(shapiro_test)
```

**a) Q-Q Plot**: Los puntos se desvían considerablemente de la línea diagonal, especialmente en las colas, indicando que los residuos **no siguen una distribución normal**.

**b) Test de Shapiro-Wilk**: Con p-valor < 0.05, **rechazamos la hipótesis nula de normalidad**. Los residuos no son normales.


</details>

### Ejercicio 8: Descomposición de la Varianza (ANOVA)

Explica qué representan la **Suma de Cuadrados Total (SST)**, la **Suma de Cuadrados de la Regresión (SSR)** y la **Suma de Cuadrados del Error (SSE)**. ¿Cuál es la ecuación fundamental que las relaciona? 

<details>
<summary></summary>


- **SST (Suma de Cuadrados Total)**: Mide la variabilidad total en Y alrededor de su media. $SST = \sum(y_i - \bar{y})^2$

- **SSR (Suma de Cuadrados de la Regresión)**: Mide la variabilidad explicada por el modelo. $SSR = \sum(\hat{y}_i - \bar{y})^2$

- **SSE (Suma de Cuadrados del Error)**: Mide la variabilidad no explicada (residual). $SSE = \sum(y_i - \hat{y}_i)^2$

**Ecuación fundamental**: $SST = SSR + SSE$

Esta descomposición permite calcular el coeficiente de determinación: $R^2 = \frac{SSR}{SST} = 1 - \frac{SSE}{SST}$


</details>

### Ejercicio 9: Observaciones Influyentes

Basado en la teoría de los apuntes:

a) Explica la diferencia entre un residuo simple ($e_i$), un residuo estandarizado y un residuo estudentizado. ¿Por qué se prefieren los estudentizados para el diagnóstico? 
b) ¿Qué mide el **leverage** ($h_{ii}$)? ¿Y la **distancia de Cook** ($D_i$)? ¿Puede una observación tener un leverage alto y no ser influyente?

<details>
<summary></summary>


**a) Tipos de residuos:**

- **Residuo simple ($e_i$)**: $e_i = y_i - \hat{y}_i$. Diferencia bruta entre observado y predicho.

- **Residuo estandarizado**: $\frac{e_i}{\hat{\sigma}}$. Residuo dividido por la desviación estándar residual.

- **Residuo estudentizado**: $\frac{e_i}{\hat{\sigma}_{(i)}\sqrt{1-h_{ii}}}$. Usa la desviación estándar calculada sin la observación i-ésima.

Los **estudentizados se prefieren** porque tienen propiedades estadísticas más estables y siguen una distribución t conocida.

**b) Medidas de influencia:**

- **Leverage ($h_{ii}$)**: Mide qué tan extrema es una observación en el espacio de las X. Valores altos indican observaciones con valores de X inusuales.

- **Distancia de Cook ($D_i$)**: Mide el cambio en las predicciones si se elimina la observación i. Combina residuo y leverage.

**Sí, una observación puede tener leverage alto pero no ser influyente** si está cerca de la línea de regresión (residuo pequeño).


</details>

### Ejercicio 10: Relación entre Pruebas de Hipótesis

En el contexto **exclusivo** de la regresión lineal simple, ¿qué relación matemática existe entre el estadístico **F** del test ANOVA y el estadístico **t** del test para la pendiente $\beta_1$? ¿Qué implica esto para sus respectivos p-valores?

<details>
<summary></summary>


En regresión lineal simple, existe una relación matemática exacta:

$$F = t^2$$

Donde:
- $F$ es el estadístico F del test ANOVA global
- $t$ es el estadístico t para la pendiente $\beta_1$

**Implicaciones para los p-valores:**
- Los p-valores de ambos tests son **idénticos**
- Si el coeficiente de la pendiente es significativo (test t), entonces el modelo global también lo es (test F)
- Ambos tests evalúan la misma hipótesis nula: $H_0: \beta_1 = 0$

Esta equivalencia solo se da en regresión simple. En regresión múltiple, el test F evalúa todos los coeficientes conjuntamente, mientras que cada test t evalúa coeficientes individuales.


</details>
